【裁判字號】    92,上訴,299
【裁判日期】    920408
【裁判案由】    違反商業會計法等
【裁判全文】
臺灣高等法院高雄分院刑事判決          九十二年度上訴字第二九九號
    上  訴  人  臺灣高雄地方法院檢察署檢察官
    被      告  乙  ○
    選任辯護人  任秀妍律師
                蔡瑜真律師
右上訴人因被告違反商業會計法等案件，不服臺灣高雄地方法院九十一年度訴字第三
四七號，中華民國九十一年十二月二十三日第一審判決（起訴案號：臺灣高雄地方法
院檢察署九十年度偵字第一八七九０號）提起上訴，本院判決如左：
    主  文
上訴駁回。
    理  由
一、公訴意旨略以：被告乙○係高雄市三民區○○○街十號四樓之一「禾弈工程實業
    有限公司」（下稱「禾弈公司」）實際負責人，為從事業務之商業負責人，負有
    據實製作薪資扣繳暨免扣繳憑單及登載營利事業所得稅結算申報書之義務，並為
    納稅之義務人，詎其明知被害人陳培基於民國八十五年間並未在禾弈公司工作，
    竟於其應製作之八十五年度營利事業所得稅結算申報書及性質屬於商業會計憑證
    之薪資所得扣繳憑單上，登載陳培基於八十五年間曾向禾弈公司支領薪資新臺幣
    （下同）四十八萬元之不實事項，復於八十五年間，持前開薪資所得扣繳憑單及
    營利事業所得稅結算申報書，向財政部高雄市國稅局三民稽徵所行使，申報前開
    公司八十五年度營利事業所得稅，藉此不甲方法逃漏營利事業所得稅，足以生損
    害於陳培基及該管稅捐稽徵機關核稅、處理稅賦事務之甲確性，因認被告乙○涉
    犯商業會計法第七十一條第一款明知不實事項填製會計憑罪、刑法第二百十六條
    之行使第二百十五條業務文書罪嫌，及稅捐稽徵法第四十一條納稅之義務人，以
    不甲方法逃漏稅捐罪嫌等語。
二、按犯罪事實應依證據認定之，無證據不得推定其犯罪事實；又不能證明被告犯罪
    者，應諭知無罪之判決，刑事訴訟法第一百五十四條及第三百零一條第一項分別
    定有明文。訊據被告堅決否認有何違反商業會計法、偽造文書及稅捐稽徵法犯行
    ，辯稱：伊與沈滿和均是負責在外面做工程，禾奕公司內部的事都是魏培如負責
    ，伊不會報稅，報稅的事都是魏培如在處理，伊不知情等語。
三、本件公訴人之所以認為被告涉有前揭罪嫌，無非係以禾弈公司名義負責人蔡佳璋
    於原審八十九年度訴字第五○二號案供稱禾弈公司實際負責人係被告，魏培如則
    於偵查時到庭證稱禾弈公司確實係由被告實際負責等語，另陳培基於八十五年間
    確未曾在禾奕公司任職，並支領薪資等為其論據之基礎，惟：
  (一)按稅捐稽徵法第四十七條第一款之規定，固係將納稅義務人之公司責任，基於刑
    事政策之考慮，於應處徒刑範圍，轉嫁於公司之負責人，於此情形而受罰之公司
    負責人，固屬「代罰」性質，但茲所謂「公司負責人」，依該條之規定，係指「
    公司法規定之公司負責人」，而公司法第八條第一項規定：「本法所稱公司負責
    人：在無限公司、兩合公司為執行業務或代表公司之股東；在有限公司、股份有
    限公司為董事」，再細繹該條款之規定，參酌犯罪之處罰，除須具備構成要件相
    當性（行為侵害性，亦即行為要素）、行為違法性（違法性）外，尚須具備行為
    之有責性（即責任要素，亦即有責性、歸責可能性）之刑事法理。因此該條款之
    「代罰」對象，應係指「符合公司法第八條規定之所謂公司負責人」，且須「實
    際參與公司業務執行之人」，二者兼備始可，最高法院八十六年度臺上字第二五
    七０號判決可資參酌。查本件營利事業所得稅之納稅義務人既為禾奕公司，而禾
    奕公司八十五年四月二十三日設立時，係以歐阿順為公司法上之負責人，同年六
    月七日變更為蔡佳璋，八十六年六月二日變更為呂政芳，同年九月二十七日再變
    更為周熙官，被告均未任擔禾奕公司負責人或董事，有該公司設立及變更事項登
    記卡在卷可稽，則禾奕公司以不甲方法逃漏營利事業所得稅時，依前揭最高法院
    之見解，即應由該公司之前揭公司法上負責人且為實際負責人代為受罰，公訴意
    旨以被告係禾交公司實際負責人為由，認其應代禾奕公司受罰，其所持法律見解
    ，應稍有誤會。故被告應無違反稅捐稽徵法犯行，自堪認定。
  (二)又按各類所得扣繳暨免扣繳憑單，是由扣繳義務人依所得稅法第八十八條規定，
    就規定之扣繳率或扣繳辦法扣取稅單所製作之單據，為業務上製作之文書，而商
    業會計法第十五條所稱之商業會計憑證，係指原始憑證及記帳憑證，記帳憑證是
    指收入傳票、支出傳票、轉帳傳票；原始憑證指外來憑證：係自商業本身以外
    之人所取得，對外憑證：係給與其商業本身以外之人者，而此對外憑證，必須
    係證明事實之經過，而為造具記帳憑證所根據之憑證，此在商業會計法第十五條
    、第十六條、第十七條規定甚明，故上述扣繳暨免扣繳憑單，並非上述記帳憑證
    ，亦非造具記帳憑證所根據之憑證，應無商業會計法第七十一條所謂填製不實會
    計憑證問題，最高法院九十年度臺上字第七四四四號判決已闡述詳盡，故毋論本
    件被告是否為禾奕公司實際負責人，其均無違反商業會計法之虞，應堪認定，公
    訴意旨認薪資所得扣繳憑單係商業會計憑證，並因而認被告亦涉嫌違反商業會計
    法，亦有未洽。
  (三)至公訴意旨雖認被告亦涉犯偽造文書罪嫌，惟原審經傳喚禾奕公司八十六年六月
    二日至同年九月二十七日之負責人呂政芳到庭，其證稱：伊是透過魏培如向蔡佳
    璋購買股份，是魏培如的朋友即歐春園會計師辦理的，因為被告不懂，所以沒有
    透過他買股份，禾奕公司的所有事情都是魏培如在處理，包括後來伊把股份轉讓
    給周熙官，也都是魏培如辦理等語（見原審九十一年五月七日審判筆錄）；禾奕
    公司八十五年設立時，以沈游輝名義入股之實際股東沈滿和在原審到庭證稱：被
    告與伊均在外面做工，八十五年四月公司設立時，是魏培如負責處理公司事務，
    平常都是魏小姐處理文書方面的事情，蔡佳璋只是名義負責人等語（見九十一年
    五月二十八日審判筆錄）；八十五年六月七日起，擔任該公司股東之高德峰到庭
    證稱：伊其實不是禾弈公司的股東，是魏培如叫我當人頭股東，我則在禾奕公司
    內辦我自己的房地產務，魏培如負責禾奕公司內部的工作，包括連絡業務及人事
    管理，伊只見過蔡佳璋一次，被告與沈滿和都在做工程的工作，但很少看到他們
    在辦公室，沈姜妮是聽魏培如做事等語（見原審九十一年五月二十八日審判筆錄
    ）；禾奕公司八十五年設立時之即任職該公司之職員沈姜妮到庭證稱：是魏培如
    請伊去工作，她會指示我辦事，被告雖不是在公司內上班，禾奕公司的內務，如
    會計、總務，均是魏培如負責，向稅捐機關申報薪資所得、營利事業所得稅亦是
    魏培如委託姓歐的會計師處理（見原審九十一年五月七日審判筆錄），另歐春園
    則到庭證稱：印象中魏培如好像有拿禾奕公司的稅務資料讓伊報稅，魏培如確實
    有和伊接洽禾奕公司記帳的事等語（見原審九十一年八月二日及同年八月二十日
    審判筆錄），均與被告前揭辯詞互核無不符情事，且均一致指述魏培如方係禾奕
    公司日常事務負責人，加以被告未曾擔任禾奕公司負責人或股東，有前揭禾奕公
    司設立及變更事項登記卡可按，則其辯稱非禾奕公司實際負責人，不知是為何以
    陳培基名義報稅等語，自足採信。至禾奕公司八十五年六月七日至八十六年六月
    二日之公司法上負責人蔡佳璋雖於另案供稱被告係禾奕公司實際負責人，惟其既
    於原審審理時到庭證稱：伊沒有去禾弈上過班，因為是被告找伊去當負責人，所
    以伊才說被告是禾弈的負責人等語（見原審九十一年五月二十八日審判筆錄），
    足見蔡佳璋實不知禾奕公司之實際負責人為何人，其於另案之供詞，尚不足採為
    對被告不利之證據。
  (四)綜上所述，本件經本院核閱全案卷證後，認無積極證據足認被告確有公訴人所指
    之違反商業會計法、偽造文書及稅捐稽徵法犯行，揆諸前引法條，原審依法為其
    無罪之諭知，核無不合，檢察官上訴意旨，仍執陳詞，指被告實際負責公司之工
    地事務，為實際負責人等語，指摘原判決不當、為無理由、應予駁回。
據上論斷，應依刑事訴訟法第三百六十八條，判決如主文。
本案經檢察官鄭文貴到庭執行職務。
中    華    民    國     九十二     年       四       月       八       日
                              臺灣高等法院高雄分院刑事第八庭
                                  審判長法官  郭雅美
                                        法官  裕斗
                                        法官  江泰章
右甲本證明與原本無異。
如不服本判決應於收受本判決後十日內向本院提出上訴書狀，其未述上訴理由者，
並得於提起上訴後十日內向本院補提理由書狀（均須按他造當事人之人數附繕本)「
切勿逕送上級法院」。
                                      書記官  郭榮芳
中    華    民    國     九十二     年       四       月       九       日
                                                                   Ａ


司法院資訊處製作；財團法人民間司法改革基金會備份。
